【裁判字號】    92,自更(一),10
【裁判日期】    920430
【裁判案由】    誣告
【裁判全文】
臺灣臺北地方法院刑事判決                      九十二年度自更(一)字第一號
    自  訴  人  丙○○
    代  理  人  何春源律師
    被      告  乙○○原名蘇.
    被      告  甲○○原名陳.
    共      同  陳昆明律師
    選任辯護人  王如玄律師
                李文健律師
右列被告因誣告等案件，經自訴人提起自訴，本院於九十一年七月十一日判決（八十
九年度自字第一０五八號），經自訴人提起上訴，由臺灣高等法院於九十一年十一月
二十七日撤銷原判決，發回本院更為審理（九十一年度上訴字第二四九六號），本院
判決如左：
    主  文
本件自訴不受理。
    理  由
一、自訴意旨略以：被告乙○○（原名蘇振明）、甲○○（原名陳素端）於八十二年
    五月間，蘇振明以陳素端名義，以新台幣（下同）一千八百萬元向自訴人購買乙
    級宏達營造有限公司所有牌照全部股權及業績，以便辦理升等後轉售圖利，被告
    二人明知其所交付之八十二年十二月一日到期，票號ＴＪ0000000，發票
    人張治宇，面額八百萬元，交給自訴人作保證之本票一紙，在自訴人於八十三年
    三月二十一日在台北市○○路○段一六二號七樓陳清秀律師事務所收受建住公司
    所簽發之三百零五萬元之支票時，已交付陳清秀律師，並由陳清秀律師以掛號寄
    給被告，被告二人因其向自訴人所購買之乙級宏達營造有限公司為升等為甲級事
    ，要求自訴人偽造不實之機械設備證明，自訴人因實際無此設備恐觸法網，不予
    配合，被告二人竟偷蓋自訴人原已交付被告之宏達營造有限公司之印章，偽造機
    械設備證明書，自行向桃園地方法院主任公證人王劍標行賄，由王劍標在偽造不
    實施工機械設備文書上為公證，供其變更升等之手續，自訴人知悉後，向台東縣
    調查局檢舉被告等違法，因而對自訴人心生怨恨。被告二人意圖使自訴人受刑事
    處罰，明知自訴人所交還之票據為本票，竟偽造發票人為某某有限公司林文豐（
    實際開戶人為郭永澤），付款人為彰化商業銀行松山分行，發票日為八十二年十
    二月一日，票號ＵＪ0000000號，帳號為00－00000－0－0號，
    面額八百萬元之支票，誣指係自訴人所偽造並交予陳清秀律師，而非交付原來之
    發票人張治宇所簽發票號ＴＪ0000000，八十二年十二月一日到期，面額
    八百萬元之本票，並自八十三年起，多次對自訴人提起告訴及自訴，且將上開偽
    造支票提出行使，致自訴人於第一審時，被判處有期徒刑三年二月，經上訴台灣
    高等法院，雖撤銷原判決，仍判處有期徒刑三年，經上訴最高法院將原判決撤銷
    發回台灣高等法院更審，將原判決撤銷，並為自訴不受理之判決，經檢察官上訴
    後，再經最高法院將原判決撤銷發回台灣高等法院，幸經承審法官明察，將被指
    為自訴人偽造之該支票，及被告乙○○平日手寫之筆跡送交鑑定機關，鑑定結果
    證實該支票確為被告乙○○偽造，本件自訴人始受無罪之判決，被告二人於該支
    票鑑定為被告乙○○之筆跡，自訴人受無罪判決後，仍向最高法院提起上訴，幸
    經最高法院將上訴駁回，自訴人始免牢獄之災，因認被告二人涉有偽造有價證券
    、行使偽造有價證券、誣告罪嫌。
二、本件自訴人係自訴被告二人涉犯刑法偽造有價證券、行使偽造有價證券、誣告等
    罪嫌（見本院九十二年四月十六日訊問筆錄），是自訴狀所載：被告二人因其向
    自訴人所購買之乙級宏達營造有限公司為升等為甲級事，要求自訴人偽造不實之
    機械設備證明，自訴人因實際無此設備恐觸法網，不予配合，被告二人竟偷蓋自
    訴人原已交付被告之宏達營造有限公司之印章，偽造機械設備證明書，自行向桃
    園地方法院主任公證人王劍標行賄，由王劍標在偽造不實施工機械設備文書上為
    公證，供其變更升等之手續等語。自僅係說明被告二人犯罪之動機，並非就此部
    分對被告二人提起自訴，合先敘明。
三、按犯罪之被害人得提起自訴，刑事訴訟法第三百十九條第一項固定有明文，惟此
    之被害人係指犯罪之直接被害人而言。而犯罪事實之一部提起自訴者，他部雖不
    得自訴，亦以得提起自訴論，但不得提起自訴部分係較重之罪，或其第一審屬於
    高等法院管轄，或第三百二十一條之情形者，不在此限，刑事訴訴法第三百十九
    條第二項亦定有明文。又不得提起自訴而提起者，應諭知不受理之判決，刑事訴
    訟法第三百三十四條定有明文；諭知不受理之判決得不經言詞辯論為之，且於自
    訴程序準用之，亦為刑事訴訟法第三百零七條、第三百四十三條所明定。
四、訊據被告二人均否認有何偽造有價證券、行使偽造有價證券、誣告犯行，一致辯
    稱：並未偽造有價證券，實係自訴人偽造有價證券，其等並未誣告等語。經查：
    本件自訴人自訴偽造之支票，發票人為「某有限公司」（印文無法辨識有限公司
    名稱）、「林文豐」，支票實際開戶之人為郭永澤等情，有該偽造支票影本、台
    北市票據交換所九十年十一月九日（九十）北票字第六九五七號函（見本院八十
    九年自字第一０五八號卷第一冊第一五０頁）、彰化銀行松山分行九十年十一月
    十四日彰松山字第三四一三號函（見本院八十九年自字第一０五八號卷第一冊第
    一五六頁）附卷可稽，並未偽造自訴人名義簽發該支票，自訴人亦自承未持有該
    偽造之支票（見本院八十九年自字第一０五八號卷第二冊第三五頁），則該偽造
    支票之發票人既非自訴人，自訴人亦未曾持有該偽造之支票，即難認自訴人為本
    件偽造有價證券、行使偽造有價證券部分之直接被害人。又該支票於提出法院前
    固在金額欄、發票人欄蓋有「作廢」字樣，然均未在旁有何發票人之簽章，依票
    據法第十一條第三項之規定，對於該支票原先之記載並無影響，該「作廢」字樣
    之記載，不生票據上之效力，即該支票不因記載「作廢」而影響其效力，仍具有
    一定財產價值，亦不因此喪失其有價證券之性質。另依自訴意旨，被告二人係偽
    造該支票，並行使該偽造支票，用以對自訴人多次提起自訴及告訴，因行使偽造
    有價證券之低度行為為偽造有價證券之高度行為所吸收（最高法院二十六年渝上
    第一五五號、四十三年台非字第四五號判例參照），偽造有價證券部分則與誣告
    部分有牽連犯裁判上一罪之關係，而自訴人並非本件偽造有價證券之直接被害人
    ，不能提起該部分自訴，且刑法第二百零一條第一項之偽造有價證券罪最重可處
    十年有期徒刑，較刑法第一百六十九條第一項之誣告罪最重可處七年有期徒刑為
    重，揆諸上開說明，自訴人對於本件全部不得自訴，其不得提起自訴而提起，爰
    不經言詞辯論，逕為諭知不受理之判決。
據上論斷，應依刑事訴訟法第三百三十四條、第三百四十三條、第三百零七條，判決
如主文。
中    華    民    國      九十二      年      四      月    三十      日
              臺灣臺北地方法院刑事第五庭
                                          法  官  陳容正
右正本證明與原本無異。
如不服本判決，應於判決送達後十日內，向本院提出上訴狀
                                          書記官  彭雅慧
中    華    民    國      九十二      年      五      月     五       日


司法院資訊處製作；財團法人民間司法改革基金會備份。
